臺灣橋頭地方法院橋頭簡易庭民事判決
111年度橋簡字第116號
原      告  寰辰資產管理股份有限公司

法定代理人  劉文正  
訴訟代理人  陳芳惠  
            蘇其昌  
被      告  黃宏裕  
            黃宏欽  
            黃淑芬  
上列當事人間請求代位分割遺產事件，本院於民國111年3月18日
言詞辯論終結，判決如下：
    主  文
被告與黃家沂即黃淑玲、黃張金珠就被繼承人黃丁財所遺如附表
一所示遺產，由被告與黃家沂即黃淑玲、黃張金珠按如附表二「
附表一編號1、2所示遺產應有部分」、「附表一編號3所示遺產
應有部分」欄所示比例分割為分別共有。
訴訟費用由原告負擔五分之二，餘由被告按附表二編號一至三「
應繼分比例」欄所示比例負擔。
    事實及理由
一、本件被告經合法通知，未於言詞辯論期日到場，核無民事訴
    訟法第386條各款所列情形，爰依原告聲請，由其一造辯論
    而為判決。
二、原告主張：訴外人黃家沂即黃淑玲(下稱黃家沂)、黃張金珠
    積欠原告債務新臺幣(下同)462,677元及利息未清償(下稱系
    爭債務)，經原告對黃家沂、黃張金珠取得臺灣高雄地方法
    院95年度票字第33843號本票裁定在案(原債權人為新裕資產
    管理股份有限公司，於民國107年3月5日讓與原告)。而黃家
    沂、黃張金珠與被告共有訴外人黃丁財所遺如附表一所示遺
    產(下稱系爭遺產)，雖已辦理繼承登記而保持公同共有，惟
    迄今尚未分割，因系爭遺產並無不能分割之情形，且黃家沂
    、黃張金珠怠於行使分割共有物之權利，原告為保全債權，
    爰依民法第242條、共有之法律關係提起本件訴訟。聲明：
    被告與黃家沂、黃張金珠就附表一所示遺產，應按每人5分
    之1之應繼分比例分割為分別共有。
三、被告經合法通知，均未於言詞辯論期日到場爭執，亦未提出
    書狀作何聲明或陳述。
四、得心證之理由：
（一）按債務人怠於行使其權利時，債權人因保全債權，得以自
      己之名義，行使其權利，民法第242條前段定有明文。又
      代位權係債權人代行債務人之權利，代行者與被代行者之
      間，必須有債權債務關係之存在，否則即無行使代位權之
      可言，並以債權人如不代位行使債務人之權利，其債權即
      有不能受完全滿足清償之虞而有保全債權之必要始得為之
      。倘債之標的與債務人之資力有關，如金錢之債，其債務
      人應就債務之履行負無限責任時，代位權之行使自以債務
      人陷於無資力或資力不足為要件，最高法院94年度台上字
      第301號判決意旨可資參照。次按繼承人有數人時，在分
      割遺產前，各繼承人對於遺產全部為公同共有；繼承人得
      隨時請求分割遺產，但法律另有規定或契約另有訂定者，
      不在此限，民法第1151條、第1164條亦分別定有明文。經
      查，原告主張黃家沂、黃張金珠積欠系爭債務，被告與黃
      家沂、黃張金珠因繼承關係而取得系爭遺產，並已辦理繼
      承登記而維持公同共有關係等情，業據原告提出與所述相
      符之臺灣高雄地方法院106年度司執字第24184號債權憑證
      、債權讓與證明書、系爭遺產登記謄本、戶籍謄本、臺灣
      高雄少年及家事法院110年1月13日高少家宗字第11000006
      29號函、除戶戶籍謄本、繼承系統表、債權讓與通知回執
      、全國財產稅總歸戶財產查詢清單等件為證（見本院卷第
      15頁至第21頁、第33頁至第65頁），並有財政部高雄國稅
      局鳳山分局110年10月7日財高稅鳳營字第1102251776號函
      所附遺產稅申報書、繼承系統表、遺產稅免稅證明書、高
      雄市稅捐稽徵處仁武分處110年11月24日高市稽仁房字第1
      109061551號函暨房屋稅課稅明細表、高雄市政府地政局
      鳳山地政事務所111年2月21日高市地鳳登字第1117014590
      0號函暨所附建物、土地登記謄本、異動索引、土地登記
      申請書、登記清冊、繼承系統表、遺產稅免稅證明書在卷
      可佐(見本院卷第71頁至第79頁、第115頁至第118頁、第1
      65頁至第224頁)，堪認原告之主張為真實。而系爭遺產並
      無依法律規定或依契約訂定不得分割之情形，且依原告提
      出之臺灣高雄地方法院106年度司執字第24184號債權憑證
      所載，黃家沂、黃張金珠於106年間執行無結果，而無力
      清償系爭債務，顯見黃家沂、黃張金珠除系爭遺產外，已
      無其他財產足敷清償原告債權，而陷於無資力，卻怠於行
      使其分割系爭遺產之權利，原告為保全其債權，代位黃家
      沂、黃張金珠請求分割系爭遺產，於法即無不合。
（二）再按共有物分割之方法不能協議決定者，法院得因各共有
      人之聲請命為以原物分配於各共有人，或原物分配顯有困
      難時，得變賣共有物，以價金分配於各共有人，民法第82
      4條第2項定有明文。公同共有物分割之方法，除法律另有
      規定外，準用關於共有物分割之規定，亦為同法第830條
      第2項所明定。又裁判分割共有物訴訟，為形式之形成訴
      訟，其事件本質為非訟事件，究依何種方式為適當，法院
      有自由裁量之權，並應斟酌當事人之聲明、共有物之性質
      、經濟效用及全體共有人之利益等情事公平決之，不受當
      事人聲明之拘束，惟應斟酌共有人之利害關係、共有物之
      性質、價格及利用效益等情事，以謀分割方法之公平適當
      。又法院選擇遺產分割之方法，應具體斟酌公平原則、各
      繼承人之利害關係、遺產之性質及價格、利用價值、經濟
      效用、經濟原則及使用現狀、各繼承人之意願等相關因素
      ，以為妥適之判決。查原告主張就系爭遺產之分割方法以
      分別共有方式分割，參以原告代位其債務人黃家沂、黃張
      金珠提起本件訴訟之目的，應僅為求得就黃家沂、黃張金
      珠分得之遺產聲請強制執行，苟採變價分割方式，將致全
      體被告有喪失共有權之虞，顯有未洽，進認如採分別共有
      之分割方案除與法無違外，且僅係將公同共有改為分別共
      有，並不損及各共有人之利益，況各共有人若取得分別共
      有，對於所分得之應有部分均得自由單獨處分、設定負擔
      ，可避免公同共有關係久延致影響彼此權益，反而對於各
      共有人較為有利，倘被告希望保留系爭遺產，於黃家沂、
      黃張金珠出售其分得系爭遺產之應有部分時，依土地法第
      34條之1第4項之規定有以同一價格優先承購之權利存在，
      被告如行使優先承購權，仍可保留該不動產之完整性。是
      將系爭遺產由公同共有分割為分別共有，應屬合理而可採
      。
五、綜上所述，原告依民法第242條、共有法律關係，代位黃家
    沂、黃張金珠請求被告分割系爭遺產，將系爭遺產由被告及
    黃家沂、黃張金珠各按如附表二「附表一編號1、2所示遺產
    應有部分」、「附表一編號3所示遺產應有部分」欄所載比
    例分割為分別共有，為有理由，應予准許。
六、末按因分割共有物或其他性質上類似之事件涉訟，由敗訴當
    事人負擔訴訟費用顯失公平者，法院得酌量情形，命勝訴之
    當事人負擔其一部，民事訴訟法第80條之1定有明文。本件
    原告代位黃家沂、黃張金珠對被告提起分割遺產之訴雖有理
    由，惟原告實係以保全債權為目的而行使債務人之遺產分割
    請求權，其與被告均因此互蒙其利，故關於訴訟費用之負擔
    ，應由原告負擔5分之2，餘由被告按如附表二編號1至3「應
    繼分比例」欄所示比例負擔，方屬事理之平，爰併諭知訴訟
    費用之負擔如主文所示。
七、訴訟費用負擔之依據：民事訴訟法第80條之1、第85條第1項
    但書。 　　　　　　
中　　華　　民　　國　　111 　年　　4 　　月　　1　　日
　　              橋頭簡易庭法　　　官  薛博仁
以上正本係照原本作成。
如不服本判決，應於送達後20日內，向本院提出上訴狀並表明上
訴理由，如於本判決宣示後送達前提起上訴者，應於判決送達後
20日內補提上訴理由書（須附繕本）。
　　                        書  記  官  林國龍
中　　華　　民　　國　　111 　年　　4 　　月　　1　　日
附表一：
編號 地號/建號/門牌地址 分割前權利範圍 1 高雄市○○區○○段0000地號土地 公同共有16分之1 2 高雄市○○區○○段0000地號土地 公同共有16分之1 3 門牌號碼高雄市○○區○○路00○0號建物(即高雄市○○區○○段00○號及暫編高雄市○○區○○段000○號建物) 公同共有全部 
附表二：
編號 姓名 應繼分比例 附表一編號1、2所示遺產應有部分 附表一編號3所示遺產應有部分 1 黃宏裕 5分之1 80分之1 5分之1 2 黃宏欽 5分之1 80分之1 5分之1 3 黃淑芬 5分之1 80分之1 5分之1 4 黃家沂即黃淑玲 (即被代位人) 5分之1 80分之1 5分之1 5 黃張金珠 (即被代位人) 5分之1 80分之1 5分之1